臺灣臺北地方法院刑事判決　　　　　　　100年度重訴字第1號
公　訴　人　臺灣臺北地方法院檢察署檢察官
被　　　告　程浩威
選任辯護人　陳長甫律師
上列被告因殺人案件，經檢察官提起公訴（99年度偵字第25714
號、100年度偵字第1365號），本院判決如下：
    主  文
程浩威殺人未遂，處有期徒刑柒年，褫奪公權肆年，扣案之潛水
刀壹支沒收，並應於刑之執行前，令入相當處所，施以禁戒陸個
月；又殺人未遂，處有期徒刑捌年，褫奪公權肆年，扣案之潛水
刀壹支沒收，並應於刑之執行前，令入相當處所，施以禁戒陸個
月；又殺人未遂，處有期徒刑玖年，褫奪公權伍年，扣案之潛水
刀壹支沒收，並應於刑之執行前，令入相當處所，施以禁戒陸個
月；又殺人，處有期徒刑拾肆年，褫奪公權柒年，扣案之潛水刀
壹支沒收，並應於刑之執行前，令入相當處所，施以禁戒陸個月
。應執行有期徒刑參拾年，褫奪公權柒年，扣案之潛水刀壹支沒
收。
    事  實
一、程浩威平日有酗酒成癮之惡習，前因其母陳坤桃至里長辦公
    室指稱其有家庭暴力行為，而遭綽號「小義」之隋永義毆打
    教訓，因陳一虎恰巧去該處向隋永義詢問何事，程浩威當場
    看到陳一虎與隋永義對話，故而懷疑係陳一虎教唆隋永義所
    為，因此懷恨在心，於99年11月10日晚間8 時許在家吃飯飲
    用約半瓶之威士忌後覺得不夠，又外出至商店購買2 瓶啤酒
    繼續飲用，其得知陳一虎在臺北市中山區○○○路○段13巷
    7 弄1 號1 樓「來來茶行」內與友人泡茶聊天後，回想此事
    積怨已久，突然無法抑制其憤怒情緒，於酗酒後未達精神障
    礙致不能辨識其行為違法或欠缺依其辨識而行為之能力或有
    顯著減低之程度，竟基於殺人之犯意，就帶了潛水刀並騎著
    腳踏車至該茶行找陳一虎報復洩恨。程浩威於同年11月11日
    零時38分許，持潛水刀進入「來來茶行」後，不發一語，先
    朝背對著門口並不相識而正坐在該處泡茶聊天之廖振岐（起
    訴書誤載為廖振歧）背部猛刺1 刀，廖振岐起身逃開後，程
    浩威仍持刀繼續追殺廖振岐，在場之陳一虎當場向程浩威大
    聲叫喊「小胖（程浩威之綽號）你在幹什麼」之後，廖振岐
    逃出門外，程浩威遂持刀朝陳一虎之左胸部猛刺2 刀（前胸
    及後背穿刺傷合併）後揚長離去，廖振岐、陳一虎遭刺殺後
    ，廖振岐因而受有背部穿刺傷併氣血胸、肺臟撕裂傷、胸（
    壁）開放性傷口之傷害，陳一虎則受有氣血胸伴有胸腔開放
    性傷口、左下肺葉穿刺傷、左橫隔膜穿刺傷、創傷性休克等
    傷害，兩人經送醫急救並施以手術治療後，始幸免於死。嗣
    於同日零時40分許程浩威離開該茶行，行至鄰近之臺北市○
    ○○路247 號之欣欣百貨前，見連俊宏駕駛車號039-DJ號營
    業用小客車在該處停等紅燈，因忿恨難消，竟又基於殺人之
    犯意，隨機趨前打開連俊宏之駕駛座車門，驟然朝不相識坐
    在駕駛座上之連俊宏之胸部、身體猛刺數刀，因連俊宏奮力
    以手、腳抵擋，程浩威始罷手離去，連俊宏因而受有右胸開
    放性氣胸、雙手及右腳撕裂傷之傷害，經送醫急救並施以手
    術治療後，連俊宏始幸免於死。繼於同日零時42分許，程浩
    威行至臺北市○○○路259 巷9 號前巧遇蔡旭滿，因想起先
    前蔡旭滿為其代購毒品安非他命之品質不純、量亦短少，被
    佔便宜而懷恨在心，故憤而又基於殺人之犯意，持刀衝過去
    朝蔡旭滿之左側胸心臟部位及左背部猛刺數刀，蔡旭滿因而
    受有前胸第三肋間胸壁穿刺傷、後胸第二肋間胸壁穿刺傷、
    右心室穿孔、左側大量血胸等傷害，嗣經送醫急救，緊急接
    受心肺復甦術及開胸手術，仍因心包膜積血、左側血胸及出
    血性休克而不治，於99年11月11日凌晨2 時39分死亡。程浩
    威行兇後即返回其住處，換下沾有血跡之衣褲，再向不知情
    之其母陳坤桃索討新台幣6 千元後，即帶著前開兇刀離家往
    南部逃匿，程浩威先搭乘計程車前往桃園縣中壢市，再轉搭
    遊覽車南下至臺南縣新營市下車後，於逃亡途中接獲臺北市
    政府警察局中山分局警員電話規勸投案後，自知無處可逃，
    始於同日上午10時許，持其所有上開兇刀至臺北市政府警察
    局中山分局中山一派出所投案。
二、案經臺北市政府警察局中山分局報請臺灣臺北地方法院檢察
    署檢察官相驗，暨被害人蔡旭滿之家屬蔡旭瑞及廖振岐、陳
    一虎、連俊宏訴由臺北市政府警察局中山分局報請臺灣臺北
    地方法院檢察署檢察官偵查起訴。
    理  由
一、證據能力之判斷：
（一）本件被告程浩威所為不利於己之自白供述，並無出於強暴
      、脅迫、利誘、詐欺、疲勞訊問、違法羈押或其他不正之
      方法，亦非違反法定障礙事由經過期間不得訊問或告知義
      務之規定而為，依刑事訴訟法第156 條第1 項、第158 條
      之2 規定，應認有證據能力。
（二）又按被告以外之人於審判外之陳述，雖不符刑事訴訟法第
      15 9條之1 至第159 條之4 之規定，而經當事人於審判程
      序同意作為證據，法院審酌該言詞陳述或書面陳述作成時
      之情況，認為適當，亦得為證據；當事人、代理人或辯護
      人於法院調查證據時，知有第159 條第1 項不得為證據之
      情形，而未於言詞辯論終結前聲明異議者，視為有前項之
      同意，刑事訴訟法第159 條之5 定有明文。經查，本判決
      下列認定事實所憑之被告以外之人於審判外所為陳述（包
      含書面供述），被告、辯護人及公訴人對於證據能力均表
      示無意見，且辯護人復於準備程序中同意作為證據（見本
      院卷第28至29頁），而非供述證據部分，均無違反法定程
      序取得之情形，本院審酌各該證據之作成情況，尚無違法
      不當或瑕疵等情事，認以之作為證據應屬適當，堪認均有
      證據能力，合先敘明。
二、上揭犯罪事實，業據被告於本院訊問及審理中均坦承不諱（
    見聲羈卷第4 頁反面、本院卷第27頁反面、第248 頁），並
    有下列證據足資佐證：(一)告訴人即證人廖振岐、陳一虎、連
    俊宏等人於偵查及本院審理中之證述（見偵卷第93至95、97
    至99、101 至102 、120 至122 頁、本院卷第88至90、238
    至242 頁）；(二)證人即被告母親陳坤桃於警詢之陳述（見偵
    卷第16至21頁）；(三)來來茶行內監視錄影畫面之翻拍照片及
    案發現場照片（見偵卷第40至43、83頁、相驗卷第16至38頁
    ）；(四)告訴人廖振岐、陳一虎、連俊宏等人受有前述傷害之
    診斷證明書（見偵卷第96、100 、103 頁）與國立臺灣大學
    醫學院附設醫院及馬偕紀念醫院函附告訴人之病歷資料（見
    本院卷第120 至235 頁）；(五)被害人蔡旭滿之左胸及左背部
    遭被告刺創，經送醫急救無效而死亡之事實，有國立臺灣大
    學醫學院附設醫院出具之診斷證明書及病歷、臺灣臺北地方
    法院檢察署檢驗報告書、相驗筆錄、相驗屍體證明書、解剖
    採證照片、法務部法醫研究所解剖報告書、鑑定報告書可稽
    （見相驗卷第52至140 頁）；(六)扣案之潛水刀1 支及其照片
    、被告行兇時所穿著之白色上衣、青色外套及藍色短褲各1
    件，及上開刀子上血跡經採樣之DNA 與被害人蔡旭滿之DNA-
    STR 型別相符，有內政部警政署刑事警察局100 年1 月24日
    刑醫字第0990164595號鑑定書可證（見偵卷第33、38頁、本
    院卷第42至43頁）。足認被告之自白供述核與事實相符，應
    堪採憑。
三、按刑法上殺人罪與傷害罪之區別，本視加害人有無殺意為斷
    ，被害人所受之傷害程度，固不能據為認定有無殺意之唯一
    標準，但加害人之下手情形如何，於審究犯意方面，仍不失
    為重要參考資料，最高法院著有20年非字第104 號判例可參
    。又殺人與傷害之區別，既以有無殺意為斷，審理事實之法
    院，應就案內一切證據，詳查審認，視其犯罪之動機、殺傷
    之次數、所殺傷部位、傷勢程度、犯後態度等綜合判斷，俾
    為認定，最高法院亦著有85年度台上字第5611號判決意旨可
    佐。據此，行為人於行為當時，主觀上是否有殺人之故意，
    除應斟酌其使用之兇器種類、攻擊之部位、行為時之態度表
    示外，尚應深入觀察行為人與被害人之關係、衝突之起因、
    行為當時所受之剌激、下手力量之輕重，被害人受傷之情形
    及行為事後之態度等各項因素綜合予以研析。經查：
（一）扣案潛水刀之刃寬1.5 公分至3 公分、刃長14至18公分，
      刀鋒尖利，有前揭法務部法醫研究所鑑定報告書及刀子照
      片可參，若持往人體之要害部位猛力穿刺，足以致人於死
      ，此為眾所周知之事，並為心智正常成熟之被告所足可認
      識；而人體胸、背部內為肺臟、心臟等重要器官所在，屬
      於人體要害，被告竟持刀鋒尖利之潛水刀，陸續朝告訴人
      廖振岐、陳一虎、連俊宏等人之背部、左胸部猛刺，並持
      刀朝被害人蔡旭滿之左側胸心臟部位及左背部猛刺，除造
      成告訴人廖振岐受有氣血胸、肺臟撕裂傷、胸（壁）開放
      性傷口等傷害、陳一虎受有氣血胸伴有胸腔開放性傷口、
      左下肺葉穿刺傷、左橫隔膜穿刺傷、創傷性休克等傷害、
      連俊宏受有右胸開放性氣胸等傷害外，並使被害人蔡旭滿
      因而受有前胸第三肋間胸壁穿刺傷、後胸第二肋間胸壁穿
      刺傷、右心室穿孔、左側大量血胸等傷害，嗣經送醫緊急
      施以手術急救，仍因心包膜積血、左側血胸及出血性休克
      而不治死亡等情，觀諸上開告訴人及被害人之遭刺殺後之
      傷勢，均深及人體胸腔內之肺臟、心臟要害部位，並造成
      臟器之撕裂傷及穿刺傷，可見被告持刀用力之猛，應有致
      上開告訴人及被害人於死地之犯意，甚為明顯。
（二）又被告之前因對其母親動手，在里長辦公室遭綽號「小義
      」之隋永義毆打教訓，因告訴人陳一虎恰巧去該處向隋永
      義詢問何事，被告當場有看到陳一虎與隋永義在對話等情
      ，業據告訴人陳一虎於偵審中證述明確（見偵卷第121 頁
      、本院卷第240 頁），而被告亦供稱：約於98年6 月間，
      陳一虎向綽號「小玉」（即「小義」之隨永義）說伊壞話
      ，且隨永義還因此打伊、教訓伊，所以才對陳一虎不滿，
      怨恨很久了才去找他等語（見偵卷第50頁），核與告訴人
      陳一虎上開所述大致相符，則被告因此對告訴人陳一虎怨
      恨難消而起殺機，並非無可能，堪認被告顯有殺人之動機
      。至於被告雖又供稱：告訴人廖振岐亦有向隨永義說伊壞
      話，伊才因此對廖振岐不滿云云，惟據告訴人廖振岐表示
      並不認識被告，亦無參與被告所指那段教唆隨永義毆打被
      告之情事（見偵卷第120 頁、本院卷第238 頁），此情核
      與告訴人陳一虎之證述相符（見偵卷第121 頁），參以被
      告亦供稱：伊進入茶行後看到人就猛刺、亂刺等語（見偵
      卷第50頁），是被告所稱告訴人廖振岐亦有向隨永義說伊
      壞話，故對廖振岐不滿云云，尚無憑據，堪認被告與告訴
      人廖振岐並不相識，其並非為了報復上開情事才刺殺告訴
      人廖振岐。雖然如此，惟被告自告訴人廖振岐背後猛刺1
      刀，發現所刺之人並非告訴人陳一虎之後，仍持刀繼續追
      殺告訴人廖振岐，此經告訴人陳一虎、廖振岐兩人分別證
      述在卷（見本院卷第238 、241 頁），衡諸被告當時表現
      於外之客觀行為，實難謂被告無致告訴人廖振岐於死地之
      犯意。再參酌告訴人陳一虎、廖振岐兩人均證稱：被刺後
      傷勢嚴重，醫生說如果再晚一點，可能會死亡等語（見本
      院卷第239 頁、240 頁反面），以及告訴人之上開病歷資
      料顯示，告訴人陳一虎、廖振岐、連俊宏均有被送至加護
      病房治療或施以緊急手術救治之情形，益見告訴人陳一虎
      、廖振岐、連俊宏確因被告之持刀刺殺而傷勢嚴重，隨時
      有葬送生命之危險。
（三）被告於案發前晚間曾在家中飲用約半瓶之威士忌，又外出
      至商店購買2 瓶啤酒繼續飲用等情，此為其供承在卷（見
      偵卷第7 頁反面、第51頁），核與其母親陳坤桃於警詢時
      之供述相符（見偵卷第21頁）。又依臺北市立聯合醫院所
      檢附對被告所為之精神鑑定報告書所示：被告自國中起第
      一次飲酒，原為社交性飲酒，高職肄業後漸變為習慣性飲
      酒，飲酒量漸增，自述約28歲左右飲酒情形漸失去控制，
      每天酗酒，一早醒來就喝酒，每天須喝威士忌一瓶700cc
      ，有酒精戒斷症狀，不喝時會煩躁、心情低落不敢出門，
      酒後曾發生諸多干擾行為，包括亂丟東西、與人起衝突、
      睡倒在路邊、酒駕等，34歲起亦陸續出現諸多與飲酒相關
      之身體疾病，包括胃潰瘍出血而開刀、痛風等，但仍持續
      飲酒，達酒精依賴之診斷，又自述近幾年常於飲酒後，出
      現衝動性增加之感覺，回想起過去發生的大小事情，會突
      然覺得很憤懣，很想作點什麼來洩憤（見本院卷第69頁反
      面），而關於被告曾因胃出血就醫之事實，核與證人陳坤
      桃之供述相符（見偵卷第20頁）。由此足認被告平日有酗
      酒成癮之習慣，且常因酒後回想起過去發生的事情而感到
      憤懣，隨之以衝動行事來洩憤。是被告雖與告訴人廖振岐
      及路上駕駛計程車之連俊宏均不相識，然於案發前飲酒後
      回想起過去曾發生的事情而感到憤懣，因而於進入該茶行
      內不分青紅皂白衝動的持刀刺殺告訴人廖振岐，以及離開
      該茶行後，隨機在路上開啟告訴人連俊宏所駕駛之計程車
      車門後，持刀向陌生之告訴人連俊宏之胸部及身體亂刺數
      刀，顯然符合其酒後衝動洩憤之動機與行為模式，故被告
      縱與告訴人廖振岐、連俊宏均不相識，亦不影響其具有殺
      人之主觀犯意。
（四）至依被告投案後經警方施以酒精濃度檢測結果，雖然測定
      值為零，有酒精濃度測定單1 紙在卷可參（見偵卷第34頁
      ），然被告接受警方酒測之時間為99年11月11日上午10時
      55分許，距離其案發前飲酒時間已逾24小時，佐以被告自
      承其接受酒測當時已經退酒了（見偵卷第13頁），故執此
      並無從推斷被告於行兇前即未飲酒。雖然被告於行兇時曾
      經飲酒，或有酒精濫用或依賴之問題，惟被告對於犯案過
      程於庭訊及鑑定過程均能清楚記述，且前後一致，於犯行
      當時尚無顯著異於普通人之知覺理會及判斷作用之情形，
      亦無證據顯示其犯行當時有受精神障礙或其他心智缺陷之
      影響，而使其辨識行為違法或依其辨識而行為之能力有顯
      著減低之情形，應對其犯行負完全責任，此經臺北市立聯
      合醫院鑑定明確，並有該院出具之精神鑑定報告書附卷可
      稽（見本院卷第69頁至70頁反面）。再參以被告行兇後即
      返回其住處換下沾有血跡之衣褲，並向不知情之其母陳坤
      桃索討金錢後，即帶著兇刀離家往南部逃逸之舉動，與一
      般人犯案後企圖滅證、逃匿之反應無異，故難認被告有因
      飲酒而導致精神喪失或精神耗弱之情事，亦無從執此脫免
      其殺人罪行。
（五）另被告自承其刺殺告訴人之後，行至臺北市○○○路259
      巷9 號前巧遇被害人蔡旭滿，因想起先前被害人蔡旭滿為
      其代購毒品安非他命之品質不純、量亦短少，被佔便宜，
      憤而持刀衝過去朝蔡旭滿之胸口處刺過去等情（見偵卷第
      50、51頁），而被告曾經施用過安非他命乙情，亦據其於
      接受精神鑑定時自述明確（見本院卷第69頁反面），佐以
      被告供承伊要讓被害人知道伊不是好欺負的等語（見聲羈
      卷第4 頁反面），堪認被告非無因遭被害人蔡旭滿佔便宜
      而萌殺人之動機。且參酌被害人蔡旭滿當時遭刺創後造成
      心包膜出血及左側血胸出血性休克，經緊急送醫施以心肺
      復甦術及開胸手術仍然無效，可見被告持刀刺擊力道之猛
      烈，顯有置被害人蔡旭滿於死地之主觀認知及其意欲，至
      為明確。
（六）綜上所述，被告確有持刀戕害告訴人陳一虎、廖振岐、連
      俊宏及被害人蔡旭滿生命之故意，至為灼然，惟因告訴人
      陳一虎、廖振岐、連俊宏經送醫急救始幸免於死而未遂，
      被害人蔡旭滿則因被告之持刀刺殺死亡而既遂。本案事證
      明確，被告之殺人犯行洵堪認定，應依法論科。
四、核被告所為，分別係犯刑法第271 條第1 項之殺人既遂罪（
    被害人蔡旭滿部分）、同條第2 項、第1 項之殺人未遂罪（
    告訴人廖振岐、陳一虎、連俊宏部分）。其已著手於殺害告
    訴人廖振岐、陳一虎、連俊宏之行為，惟因渠等經送醫急救
    始幸免於死，為未遂犯，爰均依刑法第25條第2 項規定減輕
    其刑。又被告陸續持刀刺殺告訴人廖振岐、陳一虎、連俊宏
    、被害人蔡旭滿等人，所犯三個殺人未遂罪、一個殺人既遂
    罪間，犯意各別，行為互異，應予分論併罰。至被告於行兇
    時雖有飲酒，然其行為當時並無顯著異於普通人之知覺理會
    及判斷作用之情形，亦無證據顯示其行為時有受精神障礙或
    其他心智缺陷之影響，致不能辨識其行為違法或欠缺依其辨
    識而行為之能力或有顯著減低之情形，業如前述，自應對其
    行為負完全責任，並無刑法第19條第1 、2 項之適用，附此
    敘明。爰審酌被告正值青壯之年，僅因懷疑或不滿告訴人陳
    一虎、被害人蔡旭滿先前細故作為，於酗酒後竟持前揭潛水
    刀報復而悍然逞兇，且連續刺殺告訴人廖振岐、陳一虎、連
    俊宏及被害人蔡旭滿4 人，均朝致命之胸背部下手，傷口深
    及內臟，手段兇狠，其中告訴人廖振岐、連俊宏更與被告素
    不相識，竟亦無端受害，傷勢嚴重，被害人蔡旭滿經送醫急
    救後，仍因傷重而無法挽回其生命，已造成被害人蔡旭滿家
    屬痛失親人之傷害，被告之行為顯然破壞社會治安甚鉅，且
    犯後從未積極努力去賠償或彌補告訴人及被害人家屬所受損
    害，犯後態度亦難認良好，自應從重量處；惟考量被告犯後
    坦認所有殺人犯行，其於案發後雖有逃匿之舉動，然事後經
    規勸已主動向警方投案，尚未完全泯滅良知，犯罪時所受刺
    激係因酗酒後無法控制自己而衝動下所為，以及被告與告訴
    人、被害人之關係，並參酌被告之前科素行、生活狀況、智
    識程度、所生危害等一切情狀，就被告所犯殺人未遂罪（廖
    振岐、陳一虎、連俊宏）部分，依序量處有期徒刑7 年、8
    年、9 年；及就被告所犯殺人既遂罪部分（被害人蔡旭滿）
    ，量處有期徒刑14年，並定其應執行之刑，以資懲儆。再者
    ，被告所犯係連續殺人未遂罪、殺人罪，危害社會治安甚鉅
    ，且剝奪被害人無可回復之寶貴生命，依此犯罪性質，本院
    認有褫奪公權之必要，爰均依刑法第37條第2 項規定，分別
    諭知如主文所示之褫奪公權。
五、又扣案被告持以行兇之前開潛水刀1 支，為被告所有且供其
    本案各次犯罪所用，爰均依刑法第38條第1 項第2 款規定併
    予宣告沒收。
六、末按因酗酒而犯罪，足認其已酗酒成癮並有再犯之虞者，於
    刑之執行前，令入相當處所，施以禁戒；前項禁戒期間為1
    年以下，刑法第89條第1 項、第2 項前段定有明文。次按保
    安處分並非刑罰，故刑法之數罪併罰之觀念，於保安處分並
    非當然有其適用，且刑法第51條對於宣告多數保安處分之執
    行並無規定，故遇有數罪併罰經宣告多數保安處分之情形，
    自應依保安處分執行法第4 條之1 第1 項各款規定情形執行
    之，而無比照刑法第51條規定，另行定應執行之保安處分之
    必要（最高法院98年度台上字第3939號判決意旨參照）。本
    件被告平日有酗酒成癮之惡習，此經前揭精神鑑定報告書所
    敘明，其因酗酒而犯罪，且連續持刀刺殺告訴人及被害人共
    四人，最後並造成被害人一人死亡，依其行為可認顯然有再
    犯之可能，故依前揭規定，均於被告所犯罪刑後分別併予諭
    知被告應於刑之執行前，令入相當處所，施以禁戒6 個月，
    以資矯正，且無庸依刑法第51條規定，另行定應執行之禁戒
    處分，附此敘明。
據上論斷，應依刑事訴訟法第299 條第1 項前段，刑法第271 條
第1 項、第2 項、第25條第1 項、第2 項、第37條第2 項、第38
條第1 項第2 款、第51條第5 款、第8 款、第89第1 項、第2 項
前段，判決如主文。
本案經檢察官蔡甄漪到庭執行職務。
中    華    民    國   100    年    7     月    22    日
                  刑事第十六庭審判長法  官  吳俊龍
                                    法  官  陳蒨儀
                                    法  官  葉藍鸚
上正本證明與原本無異。
如不服本判決應於收受送達後10日內向本院提出上訴書狀，並應
敘述具體理由；其未敘述上訴理由者，應於上訴期間屆滿後20日
內向本院補提理由書（均須按他造當事人之人數附繕本）「切勿
逕送上級法院」。
                                    書記官  劉俊源
中    華    民    國   100    年    7     月    22    日
附錄本判決論罪科刑法條：
中華民國刑法第271條
（普通殺人罪）
殺人者，處死刑、無期徒刑或 10 年以上有期徒刑。
前項之未遂犯罰之。
預備犯第 1 項之罪者，處 2 年以下有期徒刑。